【裁判字號】    94,訴,120
【裁判日期】    950810
【裁判案由】    詐欺
【裁判全文】
臺灣苗栗地方法院刑事判決               94年度訴字第120號
公  訴  人  臺灣苗栗地方法院檢察署檢察官
被      告  辰○○
選任辯護人  羅秉成律師
            魏順華律師
            曾能煜律師
上列被告因詐欺案件，經檢察官提起公訴（93年度偵字第311 號
），本院判決如下：
    主  文
辰○○無罪。
    理  由
一、公訴意旨：
    (一)起訴事實：
      被告辰○○於民國91年1 月間，以每甲地約新臺幣（下同
      ）200 萬元之價格（1 甲地換算等於2934坪，以上開之購
      地價格折算後每坪約682 元），向廖肇榮購得苗栗縣南庄
      鄉○○段地號為97至97之23等10餘筆土地（均屬山坡地保
      育區、農牧用地），共花費2000多萬元，詎料其竟意圖不
      法之所有，明知按農業用地興建農舍辦法第3 條第1 項第
      2 款規定：「申請人之戶籍所在地及其農業用地，須在同
      一直轄市、縣（市）內，且其土地取得及戶籍登記均應滿
      2 年者。」，及同條項第3 款規定：「申請興建農舍之該
      宗農業用地面積不得小於0.25公頃。」，農業發展條例第
      16條規定：「每宗耕地分割後每人所有面積未達0.25公頃
      者，不得分割。」，竟先將上開地號之土地，均分割成每
      筆恰恰稍多於0.25公頃，並開發整地、闢道路，且以南庄
      田美、甜美之廣告，對外招攬買受人，再對前來應買，且
      皆未設籍於苗栗縣（除酉○○外）之丑○○、甲○○、乙○○、寅○○、癸○、酉○○、己○○○、庚○○、未○○、子○○、卯○○、申○○、巳○○、午○○等人詐稱
      ：前揭土地須購買百坪以上即可蓋小木屋等不實之事項，
      並隱瞞農業用地興建農舍辦法第3 條第1 項第2 、3 款之
      規定，使上述甲○○等人，均因陷於錯誤，而以每坪高達
      5500元至6000元之不等價格，分別向被告購買上開四灣段
      地號之97之7 、97之11、97之18、97之19等筆土地，並支
      付價款予被告或其旗下不知情之銷售人員張琬晴，被告除
      將地號97之11土地，係買給癸○單獨所有外，餘均將每筆
      土地出賣給多於1 人之買地者，使之呈現共有狀態，致甲○○等人所購置土地無法取得建造執照，而被告因出售上
      開土地，牟取暴利達約1745萬餘元，並足恃以維生。
    (二)起訴法條：
      修正前刑法第340 條之常業詐欺罪。
二、檢察官之舉證：
    (一)證人廖肇榮、甲○○、辛○○、沈瓊林、寅○○、癸○、
      酉○○、庚○○、未○○、子○○、丙○○、卯○○、申
      ○○、巳○○、胡炯權於偵查中之證詞。
    (二)苗栗縣南庄鄉○○段第97、97之1 、97之2 、97之3 、97
      之4 、97之5 、97之6 、97之7 、97之8 、97之9 、97之
      10、97之11、97之12、97之13、97之14、97之15、97之16
      、97之17、97之18、97之19、97之20、97之21、97之22、
      97之23、97之24等地號土地之土地登記謄本；廖肇榮出具
      予被告、陳雪蘭之買賣授權書；子○○提出之土地增值稅
      不課徵證明書、土地買賣所有權移轉契約書、徐定禎代書
      事務所規費明細單、土地所有權狀、約定書、苗栗縣頭份
      地政事務所土地複丈成果圖、暫收據、會議紀錄。
    (三)臺灣苗栗地方法院檢察署92年4 月8 日及同年11月14日勘
      驗筆錄2 份、現場會勘相片多張及苗栗縣政府舉發照片多
      張，以及南庄田美、甜美之廣告宣傳單6 份。
    (四)苗栗縣政府違反水土保持案件處分書，苗栗縣政府90年12
      月11日90府農保字第0920012647號函、91年5 月14日91府
      農保字第9100045488號函，違規案件限期改正屆期檢查報
      告表。
    (五)苗栗縣政府建設局建管字第0925407426號、第0925407427
      號、第0925407429號、第0925407430號函影本及農業用地
      興建農舍辦法。
三、被告之辯解：
    被告堅決否認犯行，辯稱：系爭土地係與戊○○（原名邱仁
    滄）、馬道慶等人合夥向廖肇榮購買，再以被告之配偶陳雪
    蘭名義與壬○○訂立不動產委託銷售契約書，將系爭土地全
    權委託壬○○（原名張琬晴）代銷，被告並未與丑○○等人
    接洽買賣事宜，舉凡廣告、簽約、交款等買賣及銷售廣告事
    項均由壬○○及其所雇銷售人員負責，被告不曾對任一承購
    戶聲稱購買百坪以上即可蓋小木屋，且被告係以土木包工為
    業，不諳法令規定，亦無所謂隱瞞農業用地興建農舍辦法相
    關規定之事實，又被告係委託壬○○全權代銷，既未限制其
    銷售方法，且亦未指示壬○○或其銷售人員如何向承購戶說
    明，更無擔保所購土地一定可以申請建照之事等語。
四、本院之判斷：
    (一)證據能力之認定：
      1.辯護人主張證人辛○○、寅○○、巳○○於偵查中之證
        詞（91年度他字第678 號卷第74頁、第73頁、第109 頁
        ），未給予被告對質詰問之機會，無證據能力。
      2.被告以外之人於偵查中向檢察官所為之陳述，除顯有不
        可信之情況者外，得為證據，固為刑事訴訟法第159 條
        之1 第2 項所明定。惟按被告之反對詰問權，又屬憲法
        第8 條第1 項規定「非由法院依法定程序不得審問處罰
        」之正當法律程序所保障之基本人權及第16條所保障之
        基本訴訟權，不容任意剝奪。故上開所稱得為證據之被
        告以外之人於審判外向法官所為之陳述及於偵查中向檢
        察官所為之陳述，實質上應解釋為係指已經被告或其辯
        護人行使反對詰問權者而言，如法官於審判外或檢察官
        於偵查中訊問被告以外之人之程序，未予被告或其辯護
        人行使反對詰問權之機會，除非該陳述人因死亡、或身
        心障礙致記憶喪失或無法陳述、或滯留國外或所在不明
        而無法傳喚或傳喚不到、或到庭後無正當理由拒絕陳述
        外，均應傳喚該陳述人到庭使被告或其辯護人有行使反
        對詰問權之機會，否則該審判外向法官所為陳述及偵查
        中向檢察官所為陳述，均不容許作為證據，以保障被告
        之反對詰問權，並符憲法第8 條第1 項及第16條之規定
        意旨（最高法院94年台上字第3728號判決意旨參照）。
      3.本案證人寅○○、巳○○於偵查中作證時，固未經被告
        或其辯護人在場行使反對詰問權，惟該2 人已於95年7
        月18日本院審理時經傳喚到庭，賦予被告及辯護人反對
        詰問之機會，揆諸上開說明，2 人於偵查中向檢察官所
        為之陳述，既無其他顯不可信之情況，自得為證據。至
        於證人辛○○未經被告或辯護人行使反對詰問權之於偵
        查中證述，因其於審判中經2 度傳喚均未到庭，檢察官
        並已捨棄傳訊，為保障被告之反對詰問權，應認無證據
        能力。
    (二)法律依據：
      1.刑事訴訟法第301 條第1 項：不能證明被告犯罪或其行
        為不罰者，應諭知無罪之判決。
      2.最高法院30年上字第816 號判例：認定不利於被告之事
        實，須依積極證據，苟積極證據不足為不利於被告事實
        之認定時，即應為有利於被告之認定，更不必有何有利
        之證據。
      3.最高法院76年台上字第4986號判例：認定犯罪事實所憑
        之證據，雖不以直接證據為限，間接證據亦包括在內；
        然而無論直接或間接證據，其為訴訟上之證明，須於通
        常一般之人均不致有所懷疑，而得確信其為真實之程度
        者，始得據為有罪之認定，倘其證明尚未達到此一程度
        ，而有合理之懷疑存在時，事實審法院復已就其心證上
        理由予以闡述，敘明其如何無從為有罪之確信，因而為
        無罪之判決，尚不得任意指為違法。
      4.最高法院46年台上字第260 號判例：刑法第339 條第1
        項詐欺罪之成立，以意圖自己或第三人不法所有，以詐
        術使人將本人或第三人之物交付為要件。所謂以詐術使
        人交付，必須被詐欺人因其詐術而陷於錯誤，若其所用
        方法，不能認為詐術，亦不致使人陷於錯誤，即不構成
        該罪。
    (三)無罪之理由：
      1.被告於90年2 月27日，以每甲地220 萬元之價格，向廖
        肇榮購得包括分割前之苗栗縣南庄鄉○○段97地號土地
        在內之18筆土地（仍登記在廖肇榮名下），再於同年10
        月至12月間，將上開97地號土地分割為97、97之1 至25
        地號等多筆面積均略大於0.25公頃之土地，並進行整地
        與開路工程，嗣於91年間將其中97之7 、97之11、97之
        18及97之19地號土地出售並移轉登記於公訴意旨所述之
        甲○○等人，各承購戶中，除癸○另取得97之11地號土
        地全部外，餘僅分別取得97之7 、97之18或97之19地號
        土地之持分，而與他人共有前開土地等事實，業據被告
        供認無誤，核與證人廖肇榮於偵查中、證人甲○○等人
        於偵、審中證述之情節相符，並有被告提出之不動產買
        賣契約書（本院卷第59至72頁）、地籍圖謄本（本院卷
        第73至75頁）、證人子○○提出之授權書及土地買賣所
        有權移轉契約書（91年度他字第678 號卷【下稱他字卷
        】第96、97頁）、苗栗縣頭份地政事務所92年8 月27日
        及93年2 月18日函所附上開地號土地登記謄本（他字卷
        第57至66頁、93年度偵字第311 號卷【下稱偵字卷】第
        10至29頁）在卷可憑，堪以認定。
      2.甲○○、乙○○、寅○○、癸○、酉○○、己○○○、
        未○○、子○○、丁○○、卯○○、庚○○、申○○、
        午○○及巳○○等人，於91年間，因在報紙上或往南庄
        鄉○○○○路旁看見宣稱「買地100 坪送渡假屋」之廣
        告，或應朋友之邀，而前往銷售上開四灣段97之7 、97
        之11、97之18及97之19地號土地之苗栗縣南庄鄉田美村
        13鄰「田美‧甜美鄉村農莊（田美）」現場，依據前
        揭廣告內容、銷售現場已存樣品屋或銷售人員說明所傳
        遞之訊息，誤認購買現場以尼龍繩劃分完成區塊範圍內
        之土地，即可在其上興建小木屋，沒有任何問題，進而
        分別以持分方式購買上開土地（各人購得面積依權利範
        圍換算約100 坪至888 坪不等，除癸○外，餘皆未達0.
        25公頃），且均已依約給付60萬元至400 餘萬元不等之
        買賣價款，嗣因不符農業用地興建農舍辦法第3 條第1
        項第2 款有關申請人設籍滿2 年或第3 款有關土地面積
        不得小於0.25公頃之規定，各承購戶皆無法單獨申請取
        得小木屋之建造執照等情，則分據證人丙○○（丁○○
        之妹）、庚○○、胡炯權（苗栗縣政府建管課技佐）於
        偵查中及證人甲○○、乙○○、寅○○、癸○、酉○○
        、未○○、子○○、卯○○、申○○、巳○○於偵查暨
        審理中結證明確，復有「錦繡南庄」、「田美、甜美鄉
        村農莊（田美）」等廣告宣傳單（他字卷第81至86頁
        、第92至93頁背面）、證人子○○提出之被告銀行帳戶
        資料及土地所有權狀（他字卷第98、100 頁）、證人巳
        ○○提出之預約單（他字卷第113 頁）暨苗栗縣頭份地
        政事務所上開地號土地登記謄本附卷可為佐證，亦足認
        屬實。
      3.基於上述，公訴意旨所稱：甲○○等人（除丑○○外）
        因陷於錯誤，分別向被告購買上開地號土地，並支付價
        款予被告或銷售人員乙節，應無疑問。惟被告是否確有
        公訴意旨所稱常業詐欺取財犯行，首應審究其有無對甲○○等人施用詐術之行為，倘被告未曾直接、間接或與
        他人共同施詐，雖甲○○等人確已陷於錯誤並交付財物
        ，被告所應負擔者至多為民事責任，不能逕以詐欺刑責
        相繩。經查，依本院審理時證人寅○○證稱：從接洽到
        簽約、買賣、交付尾款，沒有與被告直接接觸過，被告
        並未向伊說明簽約過程、產權狀態等語；證人巳○○證
        稱：洽談契約、訂約交款等均是與鄒阜惠接洽，偵查中
        所稱「他說可以蓋…可以申請建照」的「他」是指鄒阜
        惠等語；證人甲○○證稱：除交錢以外，沒有與被告有
        任何接觸，簽約前被告未親自說明土地狀況，亦未保證
        所購土地一定可以申請建照，壬○○與伊談及小木屋事
        情時，被告並不在場等語；證人乙○○證稱：賣方與伊
        接洽的是壬○○及另1 位女性銷售員，從看地到付款都
        未與被告本人接觸，被告在簽約前也未保證一定可以蓋
        小木屋，簽約係與壬○○及另外1 位小姐簽的等語；證
        人癸○證稱：買賣條件是與壬○○議定的，買賣契約也
        是與壬○○簽的，被告沒有保證土地一定可以蓋房子，
        伊先買380 坪時並沒有跟被告聊到蓋房子的事，後來又
        買500 坪時，有跟被告講到蓋房子的事，被告才說可以
        蓋等語；證人未○○證稱：賣方是鄒阜惠接待伊，買賣
        契約也是與鄒阜惠訂立，從簽約到付款過程，並無與被
        告接觸，被告本人不曾保證伊所購土地一定可以取得建
        照，被告應該沒有騙我等語；證人子○○證稱：賣方是
        1 位柯先生接待，從簽約到交款過程柯先生說可以蓋房
        子，不記得被告有無提到買地可以蓋小木屋；證人卯○○證稱：賣方是鄒阜惠小姐接待，從簽約到付款均未與
        被告接觸過，從頭到尾和伊接觸的人都是壬○○等人；
        證人申○○證稱：簽約前不曾與被告接觸，係另1 名先
        生接待伊，被告本人沒有保證所購土地一定可以蓋小木
        屋；證人酉○○證稱：是1 位張小姐與柯先生接待伊，
        沒有與被告交談過，被告也沒有保證所購土地一定可以
        申請建照等語；以及偵查中證人庚○○證稱：接洽是代
        銷公司的人，不是很清楚被告有無表達可以蓋小木屋的
        訊息等語；證人丙○○證稱：伊向鄒阜惠、張琬晴小姐
        接洽，簽約沒和被告接洽過等語，可證上開承購戶於簽
        約、交付款項之前，與被告均無任何直接接觸，被告顯
        然未曾於議約洽談過程中，親自對承購戶提供購買土地
        100 坪即可蓋小木屋之不實資訊，或於承購戶向其詢問
        興建農舍事宜時，故意隱瞞農業用地興建農舍辦法相關
        限制規定，自無直接對甲○○等人施用詐術之行為可言
        。
      4.次就被告有無利用不知情之人，間接施用詐術之行為而
        論，經查，本件被告係於90年9 月8 日，以其妻陳雪蘭
        之名義，將苗栗縣南庄鄉○○段99之1 地號土地，規劃
        為單位面積均大於0.25公頃，自760 坪至1165坪不等之
        土地共23單位，1 次委託壬○○（原名張琬晴）仲介銷
        售，並約定受託人受託仲介銷售所做市場調查、廣告企
        劃、買賣交涉、諮商服務、人員薪津、仲介費等活動與
        雜項支出，均由受託人負責，受託人所做之土地相關行
        銷媒體及業務人員之行銷說明，負有誠實告知買方之義
        務，如有隱瞞不實，由受託人自負一切法律責任等委託
        條件，此有被告提出之不動產委託銷售契約書在卷可稽
        （本院卷第109 至115 頁、第35至37頁），且經證人即
        該不動產委託銷售契約書見證人，亦與被告隱名合夥共
        同投資上開土地之戊○○（原名邱仁滄）到庭結證無訛
        ，證人戊○○並證稱：本案係全權委託給壬○○處理，
        好像是壬○○直接與買方訂約，對承購戶說明土地狀況
        也由壬○○負責等語（本院卷第101 頁），其證詞核與
        甲○○等承購戶所稱均係與壬○○或其他銷售人員洽談
        並完成簽約手續之過程相符（雖證人庚○○、卯○○曾
        於偵查中證陳簽約對象係被告云云，然卯○○於審判中
        已就此明確解釋：實際簽約人是鄒阜惠，被告只是落款
        【本院卷第200 頁】，庚○○則經傳喚未到庭，2 人前
        開偵訊中所言，自不足以影響其他承購戶證述情節之可
        信度），由此足認被告確係全權委託壬○○銷售上開土
        地，不但授予代為簽約之權利，同時賦予對買方誠實說
        明之義務。而參酌證人乙○○、子○○、巳○○均曾證
        稱銷售人員告知土地買2 年後方可申請建照，證人癸○
        所證其欲退訂原先所購之380 坪土地時，壬○○表示加
        購旁邊500 坪土地就可以申請建照，及證人邱碩陽證稱
        銷售人員有跟伊說興建農舍規定的訊息等情，壬○○等
        現場銷售人員對興建農舍之法令限制，自難謂為不知。
        綜觀上情，被告既全權委託壬○○銷售土地，未要求壬○○對承購戶虛偽告知或隱瞞土地興建農舍之條件，或
        對其銷售之手法為任何具體之指示，壬○○及其旗下銷
        售人員更非不諳此方面法令規定之人，自難認定被告有
        利用不知情之他人，間接對甲○○等人施詐之行為。
      5.檢察官於本案論告時另以：被告將本案土地分割成每筆
        面積略大於0.25公頃，係欲迎合他人興建小木屋之目的
        ，而現場土地已被劃分成特定區塊銷售，每塊均小於0.
        25公頃，被告經常到現場與購買人交談，且沿路均可見
        聲稱買地100 坪送渡假屋之廣告，被告並每日收受顯然
        低於依原訂銷售單位出售應收取定金數額之訂金，應係
        明知壬○○等銷售人員從事違反契約目的之行為，並加
        以容任、放縱，認定被告與壬○○等人具有詐欺之犯意
        聯絡。惟查，有關本案土地銷售之廣告企劃事宜，依據
        被告與壬○○所訂立不動產委託銷售契約書第6 條之約
        定，支出均由壬○○負責，預定支出以實售底價之百分
        之5 計，壬○○只須提出廣告預算表及週媒體執行表，
        供做執行之監督依據，確認有無未達預算而得由酬佣扣
        抵之情形，且壬○○負有誠實告知買方之義務，證人邱
        碩陽亦稱：廣告文案訴求內容事先雙方沒有洽談過，沒
        有請他們表達購買土地可以興建農舍、小木屋之訊息，
        壬○○也不需要就廣告預算有無完成向伊報告或提供相
        關證明等語（本院卷第106 、107 頁），故被告是否清
        楚有關「買地100 坪送渡假屋」之廣告訴求，尚非無疑
        ；再者，該等廣告除前述訴求外，另又註明「800 坪養
        生單位，買地築屋新風尚」等文字，此與被告委託銷售
        時所規劃之單位面積相當，立於被告之角度，觀上開廣
        告內容，並非不能理解為兩者係並行之銷售方案，購買
        800 坪始可築小木屋，自難憑此即認被告「容認」壬○○詐欺。而被告至現場視察、與承購戶交談、收取低於
        預期數額訂金等客觀情狀，固有可能使被告發現壬○○
        以不符契約內容之方式銷售土地一事，由證人卯○○所
        稱其事後與被告接觸時，被告說到發現鄒阜惠等人劃分
        坪數在賣等語（本院卷第201 頁），亦可獲印證，然按
        相關證人之證詞，可知被告與承購戶接觸之時間皆在完
        成簽約、付款及交權狀等手續以後，訂金則係簽約後始
        收取，因而縱使壬○○等人有對買方詐欺，亦難遽論被
        告於事前即已知悉且容認其等為之。若認壬○○等人欺
        騙數名承購戶後，被告始知情並參與，則係自何時開始
        與壬○○等人發生犯意之聯絡？詐欺之對象又係哪些承
        購戶？此均未見檢察官具體認定或舉證證明。況依卯○○所證：被告發現後有對他們說不要這樣，好像有在騙
        人家的感覺等語，顯見其已明白表示不願壬○○等人劃
        分坪數銷售之意思，並非抱持放任之態度。衡酌被告為
        本案投入資金、時間進行整地、築路、委託銷售，明文
        約定受託人誠實告知、否則自負法律責任之義務，並已
        經售出多件，實不能苛求其於發現壬○○代銷情況有異
        時，即斷然終止契約，且依卷內資料並無其他積極證據
        足以證明被告與壬○○等銷售人員間有犯意聯絡，是亦
        不能論斷被告有與他人共同施詐之行為。
      6.綜上各節說明，經檢視本件檢察官所提之各項直接證據
        及間接證據，就被告有無直接、間接或與他人共同施用
        詐術之積極或消極行為，均仍有若干合理懷疑未能排除
        ，無從說服本院形成確信被告有常業詐欺犯行之心證。
        揆諸前揭法律規定及判例意旨，自應諭知被告無罪之判
        決。
      7.檢察官聲請傳喚辦理本案銷售土地移轉登記之代書徐定
        禎部分，審酌證人巳○○於偵查中已明確證述辦過戶時
        是交身分證及印章給鄒阜惠等情，及本院前已認定被告
        係全權委託壬○○及其銷售人員辦理本案土地銷售之相
        關手續，本案土地之移轉登記予承購戶，僅需壬○○或
        其旗下銷售人員將收齊之證件及印章交予代書辦理即可
        ，無被告親自出面接洽之必要，即便代書到庭作證，亦
        應不足以證明被告知悉土地係移轉登記為數人共有，故
        本院認檢察官前開調查證據之聲請為無必要，爰予駁回
        ，併此敘明。
據上論斷，應依刑事訴訟法第301 條第1 項，判決如主文。
本案經檢察官石東超到庭執行職務。
中    華    民    國    95    年    8     月    10    日
                  刑事第一庭    審判長法  官  劉興浪
                                      法  官  蔡志宏
                                      法  官  羅貞元
以上正本證明與原本無異。
如不服本判決，應於判決送達後10日內向本院提出上訴狀（應抄
附繕本）。告訴人或被害人如對於本判決不服者，應具備理由請
求檢察官上訴，其上訴期間之計算係以檢察官收受判決正本之日
期為準。
                                      書記官  劉秋雯
中    華    民    國    95    年    8     月    17    日


司法院資訊處製作；財團法人民間司法改革基金會備份。
